【裁判字號】    98,重訴,303
【裁判日期】    991203
【裁判案由】    分割共有物
【裁判全文】
臺灣臺南地方法院民事判決             98年度重訴字第303號
原      告  黃水樹
被      告  黃許玉欗
            黃忠進
            黃孟祥
            黃宏盛
            黃月仙
            黃玉惠
            尤玉花
            黃義常
            黃淑芬
            黃清怡
            張登順
            張鶴騰
            黃天生
            黃再添
            張素霞
            黃豊子
            黃秋子
            黃富國
            黃錦成
            邱黃美智
被      告  黃  棟
訴訟代理人  黃  
被      告  黃秀枝
            陳慈慧
            陳明琴
            陳美華
兼上列三人
訴訟代理人  陳淑羿
被      告  陳金定
            王順安
            王秋水
            王靜惠
            王國顯
            王水金
            徐王美
            簡王貴美
            陳大山
            陳訓志
            陳美玲
            陳美惠
            王湘江
            王聯發
            王凱信
            王凱義
            王寶銀
            王燕龍
            王美麗
            鄭清太
            鄭玉君
            鄭幸中
            鄭丞涵
            吳蘭
            陳吳秋蘭
            李文雄
            李俊良
            李美玲
            李美娟
            王素真
            王素芳
            莊振東
            莊振生
            莊金李
            顏莊冬荷
            郭莊碧
            莊善
            吳莊水棉
            王清吉
上列當事人間請求分割共有物事件，本院於民國99年11月18日言
詞辯論終結，判決如下：
    主  文
如附表一編號丙所示之原、被告應就被繼承人黃淺所遺坐落(一)臺
南市○○區○○段一三三六之一地號、地目道、面積三十一點五
九平方公尺土地；(二)同段一三三七地號、地目水、面積一百九十
四點一三平方公尺土地；(三)同段一三三八地號、地目田、面積三
千零八十八點九八平方公尺土地；(四)同段一三三九地號、地目林
、面積八百十三點九三平方公尺土地；(五)同段一三四四地號、地
目田、面積五千二百十八點零三平方公尺土地，所有權應有部分
均八分之一辦理繼承登記。
前項繼承登記辦畢後，兩造共有上揭五筆土地，其分割方法如下
：(一)附圖編號A、E、F部分面積各五十六點四三平方公尺、一千
零二十六點五九平方公尺、一千一百零五點一六平方公尺，共計
二千一百八十八點一八平方公尺土地分歸被告黃棟取得，(二)附圖
編號B、C、D部分面積各一百六十九點二九平方公尺、一千一百
三十五點九四平方公尺、三千三百十一點三三平方公尺，共計四
千六百十六點五六平方公尺土地分歸被告王清吉取得，(三)附圖編
號G部分面積一千二百四十五點九八平方公尺土地分歸如附表一
編號丙所示之原、被告公同共有，(四)附圖編號H部分面積一千二
百四十五點九八平方公尺土地分歸原告取得，(五)附圖編號I、L部
分面積各十六點五六平方公尺、二十二點八六平方公尺，共計三
十九點四二平方公尺土地分歸原告、被告黃棟、及如附表一編號
丙所示之原、被告共同取得，並按附表一所示應有部分比例保持
共有，附圖編號M部分面積十點五五平方公尺土地分歸原告及如
附表二編號乙所示之原、被告共同取得，並按附表二所示應有部
分比例保持共有。
訴訟費用由兩造按附表三所示比例負擔。
    事實及理由
一、本件被告除黃棟、王清吉外，其餘被告均受合法通知，無正
    當理由未於最後言詞辯論期日到場，核均無民事訴訟法第38
    6條所列各款情形，爰依原告之聲請，由其一造辯論而為判
    決。
二、原告起訴主張：
  (一)本件坐落於臺南市○○區○○段1336-1、1337、1338、1339
    、1344號土地係屬農業區土地（下稱系爭5筆土地），所有
    權面積共計9346.66平方公尺，原係原告及王清吉、黃棟與
    訴外人黃淺等4人所共有，各共有人所有權應有部分比例如
    附表三所示，有土地登記簿謄本可稽。而共有人黃淺於民國
    78年11月16日死亡，如附表一編號丙所示之原、被告皆為黃
    淺之繼承人，迄今尚未辦理繼承登記。經原告於98年8月26
    日申請調解土地共有物分割，惟黃淺繼承人眾多，且多未出
    席，以致調解不成立。因系爭土地共有人及其繼承人繁多，
    不利於原告就土地單獨使用收益，實有分割共有物，使原告
    能就分得部分單獨處分及使用收益。本件共有物兩造並無不
    分割之約定，法律上亦無不能分割之原因，經原告再次請求
    被告協議分割，均無法達成協議，實有訴請求法院裁判分割
    之必要。
  (二)並聲明求為判決：如主文第1項所示。
三、被告黃棟、王清吉則以：就系爭5筆土地均同意分割，並同
    意原告提出之分割方案。另被告顏莊冬荷、莊善、吳莊水棉
    雖未於最後言詞辯論期日到場，惟渠等於前言詞辯論期日均
    到場聲明：同意分割，並均陳明同意原告主張之分割方案。
    其餘被告則未於言詞辯論期日到場，亦未提出書狀作何聲明
    或陳述。
四、查原告主張系爭5筆土地為原告與被告王清吉、黃棟及訴外
    人黃淺等4人共有，應有部分比例如附表三所示。嗣黃淺於
    46 年4月1日死亡絕嗣，由其母黃王花繼承，黃王花於48年3
    月23日死亡，由其子女即被告黃棟及黃丁僚、黃金獅、陳黃
    紡、黃綿、王足、莊黃準繼承，黃丁僚於78年11月6日死亡
    ，由其配偶黃郭環（嗣於84年6月27日死亡）及子女即訴外
    人黃瀛洲、黃萬化、黃梅子、黃金瑞與被告黃天生、黃豊子
    、黃秋子繼承，黃瀛洲於83年12月9日死亡，由其配偶即被
    告黃許玉欗及子女即被告黃忠進、黃孟祥、黃宏盛、黃月仙
    、黃玉惠繼承，黃萬化於90年1月19日死亡，由配偶即被告
    尤玉花及子女即被告黃義常、黃淑芬、黃清怡繼承，黃金瑞
    於95年10月31日死亡，由其兄弟姐妹即被告黃天生、黃豊子
    、黃秋子繼承，黃梅子於85年3月12日死亡，由其子女即被
    告黃再添、張素霞、張登順、張鶴騰繼承，黃金獅於64年7
    月9日死亡，由其配偶訴外人黃方去（嗣於92年10月28日死
    亡）及子女即被告邱黃美智、黃富國、黃錦成、原告繼承，
    陳黃紡於87年7月10日死亡，由其子女即訴外人陳清嘉及被
    告陳金定繼承，訴外人陳清嘉於92年6月6日死亡，由配偶即
    被告黃秀枝及子女即被告陳美華、陳慈慧、陳淑羿、陳明琴
    繼承，黃綿於75年1月27日死亡由其配偶王天賜（嗣於92年7
    月10日死亡）及子女即被告王國顯、王水金、徐王美、簡王
    貴美、及訴外人潘邱錦遐繼承，另王天賜死亡後，除與黃綿
    之子女外，尚有其與訴外人王林銀花所生子女即訴外人王春
    福為繼承人，惟訴外人王春福於78年4月27日死亡，由其配
    偶王邱金桂（嗣於91年10月1日死亡）及子女即被告王順安
    、王秋水、王靜惠繼承，訴外人潘邱錦遐於77年1月3日死亡
    後，由其配偶王即被告陳大山及子女即被告陳訓志、陳美玲
    、陳美惠及訴外人陳有志（嗣於89年2月15日死亡絕嗣），
    王足於69年2月5日死亡後由其配偶王即訴外人王枰（嗣於74
    年4月9日死亡）及子女即被告王湘江、王聯發、王燕龍、王
    美麗、王素真、王素芳及訴外人王聯昌、鄭王麗香、王素欽
    繼承，訴外人王聯昌於92年9月15日死亡後由其子女即被告
    王凱信、王凱義、王寶銀繼承，訴外人鄭王麗香於89年9月
    16日死亡後由其配偶即被告鄭清太及子女即被告鄭幸中、鄭
    玉君、鄭丞涵、吳蘭、陳吳秋蘭繼承，訴外人王素欽於90年
    11月18日死亡後由其配偶即被告李文雄及其子女即被告李俊
    良、李美玲、李美娟繼承，又訴外人莊黃準於56年7月8日死
    亡由其配偶即訴外人莊極步（嗣於97年11月2日死亡）及其
    子女即被告莊振東、莊振生、莊金李、顏莊冬荷、郭莊碧、
    莊善、吳莊水棉繼承等情，業據原告提出土地登記謄本、繼
    承系統表、戶籍謄本等件為證，應堪信為真實。
五、按除因物之使用目的不能分割或契約定有不可分割之期限者
    外，共有人得隨時請求分割共有物；共有物之分割，依共有
    人協議之方法行之，分割之方法不能協議者，法院得依任何
    共有人之聲請，以原物分配於各共有人，民法第823條第1項
    、第824條第1項及第2項第1款分別定有明文。原告主張系爭
    5筆土地為兩造所共有，兩造並無不予分割之約定，業據提
    出土地登記謄本等件為證，且未據被告有所爭執，堪信為實
    在。又兩造共有之系爭5筆土地，依其使用目的亦無不能分
    割之情事，且兩造間未定有不可分割之期限，共有人間既不
    能就分割方法達成協議，則原告請求裁判分割，以原物分配
    於各共有人，核屬有據，應予准許。
六、次按因繼承取得不動產者，非經登記，不得處分其物權。民
    法第759條亦有明文。而不動產共有人之一人死亡，他共有
    人請求分割共有物時，為求訴訟經濟起見，可許原告就請求
    繼承登記及分割共有物之訴合併提起，即以一訴請求該死亡
    共有人之繼承人辦理繼承登記並請求該繼承人於辦理繼承登
    記時，與原告及其餘共有人分割共有之不動產（最高法院70
    年度第1次民事庭總會決議參照）。查訴外人黃淺於46年4月
    1日死亡，其繼承人為如附表一編號丙所示之原、被告，均
    如前述，則原告一併請求如附表一編號丙所示之原、被告就
    被繼承人黃淺之應有部分辦理繼承登記，亦應准許。
七、再按分割共有物，以消滅共有關係為目的，法院裁判分割共
    有土地時，除因該土地內部分土地之使用目的不能分割（如
    為道路）或部分共有人仍願維持其共有關係，應就該部分土
    地不予分割或准該部分共有人成立新共有關係外，應將土地
    分配於各共有人單獨所有。又分割共有物究以原物分割或變
    價分割為適當，法院應斟酌當事人意願、共有物之使用情形
    、經濟效用及全體共有人之利益等情形而為適當之分割，不
    受共有人所主張分割方法之拘束（最高法院著有69年度台上
    字第1831號判例、88年度台上字第600號判決可資參照）。
    經查：
    (一)系爭5筆土地中之1336-1、1337地號土地面積分別僅31.59
      平方公尺、194.13平方公尺，地形狹長，共有人應有部分
      土地過於細小，若採逐筆分割，所分得之面積將因面積過
      小，顯然不能作何用途，徒然減損系爭土地之經濟效用，
      並非適宜，為共有人之全體利益考量，且到場之共有人亦
      均表示合併分割之意願，就系爭5筆土地應予合併分割。
    (二)又系爭5筆土地地目分別為道、水、田、林，其上並無地
      上物，僅西南處被告黃棟種植休耕作物約面積2分，系爭
      土地西側為海佃路4段，為18米計劃道路，目前則為12米
      道路等情，業經本院會同臺南市安南地政事務所人員履勘
      現場查明，及原告與被告黃棟之訴訟代理人黃、被告黃
      許玉欗、尤玉花、陳淑羿、王湘江、莊金李、顏莊冬荷、
      莊善、吳莊水棉、王清吉在場供陳屬實，除製有勘驗測量
      筆錄在卷可稽，並有現場照片2張存卷可考。
    (三)依原告所提如附圖所示之分割方案，係將系爭5筆土地合
      併分割為11份，其中編號A、E、F部分分歸被告黃棟取得
      ，編號B、C、D部分分歸被告王清吉取得，編號G部分分歸
      訴外人黃淺之繼承人即如附表一編號丙所示之原、被告取
      得，編號H部分分歸原告取得，並按應有部分比例分配取
      得。另系爭5筆土地南側道路部分不足4米處，留取編號I
      、L 、M部分，以供與現有道路成為4米道路使用，乃將編
      號I、L部分分歸原告、被告黃棟、訴外人黃淺之繼承人即
      如附表一編號丙所示原、被告共同取得，並按附表一所示
      應有部分比例仍保持共有，編號M部分則由原告、訴外人
      黃淺之繼承人即如附表二編號乙所示之原、被告共同取得
      ，並按附表二所示應有部分比例仍保持共有。就原告所提
      上開分割方案，亦經被告黃棟、王清吉、顏莊冬荷、莊善
      、吳莊水棉、王湘江、莊金李、郭莊碧、黃富國、黃錦成
      、邱黃美智表示同意。本院斟酌當事人之意願、兩造之應
      有部分之比例、土地現況及共有人全體利益，認本件原告
      主張依附圖所示分割方案分割，應可採取。
八、從而，原告請求如附表一編號丙所示原、被告應就被繼承人
    黃淺所遺系爭5筆土地所有權應有部分均8分之1辦理繼承登
    記，及訴請合併分割系爭5筆土地，均為有理由，爰判決如
    主文第1項及第2項所示。
九、復按，因共有物分割、經界或其他性質上類似之事件涉訟，
    由敗訴當事人負擔訴訟費用顯失公平者，法院得酌量情形，
    命勝訴之當事人負擔其一部，民事訴訟法第80條之1 定有明
    文。本院審酌本件乃因共有物分割涉訟，分割結果對於兩造
    均屬有利，由敗訴當事人負擔訴訟費用顯失公平，認本件訴
    訟費用應由兩造按如附表三所示之應有部分比例分擔，較為
    公允，爰諭知如主文第3項所示。
十、據上論結，本件原告之訴為有理由，爰依民事訴訟法第385
    條第1項前段、第80條之1、第85條第1項、第2項，判決如主
    文。
中    華    民    國    99    年    12    月     3    日
                  民事第二庭  法  官  高俊珊
以上正本係照原本作成。
如不服本判決，應於判決送達後20日內，向本院提出上訴狀並表
明上訴理由，如於本判決宣示後送達前提起上訴者，應於判決送
達後20日內補提上訴理由書（須附繕本）。
如委任律師提起上訴者，應一併繳納上訴審裁判費。
中    華    民    國    99    年    12    月    13    日
                              書記官  蔡雅惠
附表一：（附圖編號I、L之分配方式）
┌──┬────────────────────┬─────────┐
│編號│共有人                                  │應有部分比例      │
├──┼────────────────────┼─────────┤
│ 甲 │黃水樹                                  │4分之1            │
├──┼────────────────────┼─────────┤
│ 乙 │黃棟                                    │2分之1            │
├──┼────────────────────┼─────────┤
│ 丙 │黃水樹、黃許玉欗、黃忠進、黃孟祥、黃宏盛│4分之1            │
│    │、黃月仙、黃玉惠、尤玉花、黃義常、黃淑芬│（左列65人公同共有│
│    │、黃清怡、張登順、張鶴騰、黃天生、黃再添│）                │
│    │、張素霞、黃豊子、黃秋子、黃富國、黃錦成│                  │
│    │、邱黃美智、黃棟、黃秀枝、陳慈慧、陳淑羿│                  │
│    │、陳美華、陳明琴、陳金定、王順安、王秋水│                  │
│    │、王靜惠、王國顯、王水金、徐王美、簡王貴│                  │
│    │美、陳大山、陳訓志、陳美玲、陳美惠、王湘│                  │
│    │江、王聯發、王凱信、王凱義、王寶銀、王燕│                  │
│    │龍、王美麗、鄭清太、鄭玉君、鄭幸中、鄭丞│                  │
│    │涵、吳蘭、陳吳秋蘭、李文雄、李俊良、李美│                  │
│    │玲、李美娟、王素真、王素芳、莊振東、莊振│                  │
│    │生、莊金李、顏莊冬荷、郭莊碧、莊善、吳莊│                  │
│    │水棉。                                  │                  │
└──┴────────────────────┴─────────┘
附表二：（附圖編號M之分配方式）
┌──┬────────────────────┬─────────┐
│編號│共有人                                  │應有部分比例      │
├──┼────────────────────┼─────────┤
│ 甲 │黃水樹                                  │2分之1            │
├──┼────────────────────┼─────────┤
│ 乙 │黃水樹、黃許玉欗、黃忠進、黃孟祥、黃宏盛│2分之1            │
│    │、黃月仙、黃玉惠、尤玉花、黃義常、黃淑芬│（左列65人公同共有│
│    │、黃清怡、張登順、張鶴騰、黃天生、黃再添│）                │
│    │、張素霞、黃豊子、黃秋子、黃富國、黃錦成│                  │
│    │、邱黃美智、黃棟、黃秀枝、陳慈慧、陳淑羿│                  │
│    │、陳美華、陳明琴、陳金定、王順安、王秋水│                  │
│    │、王靜惠、王國顯、王水金、徐王美、簡王貴│                  │
│    │美、陳大山、陳訓志、陳美玲、陳美惠、王湘│                  │
│    │江、王聯發、王凱信、王凱義、王寶銀、王燕│                  │
│    │龍、王美麗、鄭清太、鄭玉君、鄭幸中、鄭丞│                  │
│    │涵、吳蘭、陳吳秋蘭、李文雄、李俊良、李美│                  │
│    │玲、李美娟、王素真、王素芳、莊振東、莊振│                  │
│    │生、莊金李、顏莊冬荷、郭莊碧、莊善、吳莊│                  │
│    │水棉。（同附表一編號丙）                │                  │
└──┴────────────────────┴─────────┘
附表三：
┌──┬────────────────────┬─────────┐
│編號│共有人                                  │應有部分比例即訴訟│
│    │                                        │費用負擔比例      │
├──┼────────────────────┼─────────┤
│ 1  │王清吉                                  │2分之1            │
├──┼────────────────────┼─────────┤
│ 2  │黃棟                                    │4分之1            │
├──┼────────────────────┼─────────┤
│ 3  │黃水樹                                  │8分之1            │
├──┼────────────────────┼─────────┤
│ 4  │黃水樹、黃許玉欗、黃忠進、黃孟祥、黃宏盛│8分之1            │
│    │、黃月仙、黃玉惠、尤玉花、黃義常、黃淑芬│（即訴外人黃淺之所│
│    │、黃清怡、張登順、張鶴騰、黃天生、黃再添│有權應有部分比例）│
│    │、張素霞、黃豊子、黃秋子、黃富國、黃錦成│（左列65人連帶負擔│
│    │、邱黃美智、黃棟、黃秀枝、陳慈慧、陳淑羿│）                │
│    │、陳美華、陳明琴、陳金定、王順安、王秋水│                  │
│    │、王靜惠、王國顯、王水金、徐王美、簡王貴│                  │
│    │美、陳大山、陳訓志、陳美玲、陳美惠、王湘│                  │
│    │江、王聯發、王凱信、王凱義、王寶銀、王燕│                  │
│    │龍、王美麗、鄭清太、鄭玉君、鄭幸中、鄭丞│                  │
│    │涵、吳蘭、陳吳秋蘭、李文雄、李俊良、李美│                  │
│    │玲、李美娟、王素真、王素芳、莊振東、莊振│                  │
│    │生、莊金李、顏莊冬荷、郭莊碧、莊善、吳莊│                  │
│    │水棉）。（同附表一編號丙）              │                  │
│    │                                        │                  │
│    │                                        │                  │
└──┴────────────────────┴─────────┘

司法院資訊處製作；財團法人民間司法改革基金會備份。
